最高法院刑事判決　　　　　　　　　　　　　　　　九十一年度台上字第五九○號
　　上　訴　人　甲○○
　　選任辯護人　蔡讚燁律師
右上訴人因違反藥事法案件，不服台灣高等法院中華民國九十年十月十一日第二審更
審判決（九十年度重上更(三)字第五號，起訴案號：台灣台北地方法院檢察署八十三年
度偵字第二二○○四號），提起上訴，本院判決如左：
    主  文
原判決撤銷，發回台灣高等法院。
    理  由
本件原判決認定上訴人甲○○係台北市○○○路○段長青內兒科診所（下稱長青診所
）醫師兼負責人，與藥商陳憲宏（經判處有期徒刑七月，緩刑四年確定）及曾任製藥
廠廠長之林錦泉（經判處有期徒刑七月，緩刑三年確定）三人明知TRAMADOL為行政院
衛生署公告管制之強烈鎮痛劑，上訴人為毒癮病患做戒毒治療，明知所使用之戒毒藥
品TRAMADOL須依病歷詳實記載並接受主管機關之監督管理，為謀取不法利益（向合法
藥商購買價格高昂），應付長青診所大量之需求，及逃避主管機關對管制藥品之管理
，竟委由陳憲宏向外買入前開藥物，陳憲宏於向許鐵彥（經判決無罪確定）以每公斤
新台幣（下同）五萬元之價格購得四十公斤之TRAMADOL原料藥後，三人基於共同之犯
意聯絡，由陳憲宏以每公斤五萬八千五百元之代價售予上訴人，並分別於八十三年初
交付十公斤，同年五月十九日交付二十公斤，同年七月二十五日再交付十公斤。因前
開TRAMADOL係原料藥，不能直接讓患者使用，上訴人乃事先將TRAMADOL與乳糖（屬賦
形劑）依比例混合後，交由陳憲宏將其中之十公斤以每粒一‧二角之代價代工製成膠
囊，陳憲宏復於八十三年五月間，再委由林錦泉在台北縣新莊市○○路三六七巷十一
號代工製成偽藥TRAMADOL膠囊，共約十三萬粒，每粒代工費用○‧八角（空膠囊由上
訴人提供）。上訴人明知該膠囊係屬未經核准擅自製造之偽藥，竟在長青診所使用，
作為吸毒患者治療藥品，並基於概括之犯意，設立郵購帳戶連續多次接受全省各地不
特定之煙毒患者郵購。嗣於八十三年十月五日為法務部調查局台北市調查處（下稱台
北市調查處）查獲，並扣得上訴人所有犯罪所得之TRAMADOL膠囊三十一罐（共淨重二
四、五五○公克）及預備供犯罪所用之TRAMADOL原料藥（白色粉末，共淨重二三、二
○五公克），總重四七、七五五公克等情。因將第一審關於上訴人部分之判決撤銷，
改判依牽連犯從一重仍論處上訴人共同製造偽藥罪刑。固非無見。
惟查：(一)、有罪之判決書所應記載之事實，係指具體之犯罪構成事實而言，舉凡犯罪
之時間、地點、主體、客體、動機、目的、手段、方法、結果等與適用法律論罪科刑
有關之事項，均應詳加審認予以明確之記載，使達於可得確定之程度，而無礙於犯罪
同一性之辨別，始足為適用法律之準據。本件原判決於事實欄僅記載上訴人明知所製
造之膠囊係屬偽藥，竟在該長青診所使用，作為吸毒患者之治療藥品，並基於概括之
犯意，設立郵購帳戶，連續多次接受全省各地不特定之煙毒患者郵購等情，並於理由
欄二、三，依憑上訴人在台北市調查處及第一審之供述，與證人楊灼芳所供為其依據
，認上訴人此部分行為，係連續觸犯販賣偽藥罪。然所謂連續多次接受全省各地不特
定之煙毒患者郵購之販賣行為，究係販賣予何人？依原判決於理由欄二｜(四)，援引上
訴人在台北市調查處調查時之供述：「以我本人華南銀行永吉分行帳號000000
000000及我太太張一惠郵局帳號台北郵局九十九支局帳號○一七一五五｜九」
接受郵購之資料，似不難查明。況上訴人一再辯稱均係經長青診所診斷過之煙毒患者
，少數居於遠地，一時無法再度前來診所就診，方以郵購方式為之，均係特定患者，
非不特定之郵購者（一審卷第二宗第四八○頁，原審上更(一)卷第三十九頁反面，原審
上更(二)卷第二十七頁、第五十頁，原審上更(三)卷第二十二頁），證人楊灼芳亦為相同
之證述（原審上更(一)卷第三十一頁），更有加以究明之必要性。但原判決就此並未予
以具體明確之審認記載，僅空泛謂係連續多次接受全省各地不特定之煙毒患者郵購，
已難謂為適法。(二)、有罪之判決書，應於理由欄內，依刑事訴訟法第三百十條第一款
記載認定犯罪事實所憑之證據，故除依同法第一百五十七條、第一百五十八條之規定
，對公眾週知之事實，或事實於法院已顯著，或為其職務上所已知者，毋庸舉證外，
均應詳加記載，否則即有理由不備之違法。本院前次發回意旨，原指出依衛生署八十
四年四月二十八日衛署藥字第八四○一九函，固謂：「一般藥品膠囊劑之製造，須經
一複雜之製造過程，將主成分與賦形劑均勻混合後，再充填入膠囊中；依衛署藥輸字
第○一六八六三號舒敏膠囊（即TRAMADOL膠囊劑），其處方組成（如所附電腦資料）
，含主成分及賦形劑，經製造步驟（如附件）製成成品，非直接將主成分填入膠囊中
」（第一審卷第二宗第三二八頁、第三二九頁），上開函件所附舒敏膠囊處方成分，
除TRAMADOL主要成分外，所填加之賦形劑，高達十五種類之多（第一審卷第二宗第三
四二頁），上訴人一再供述因TRAMADOL鎮痛劑對毒癮治療具有療效，但藥味極苦，難
以吞服，故僅混合乳糖直接裝入膠囊內，俾利服用，未添加其他藥物（一審卷第二宗
第四八○頁，原審上更(一)卷第三十九頁反面，原審上更(二)卷第三十四頁、第四十八頁
反面），復稱乳糖是陳憲宏找人去買（原審上更(三)卷第二十一頁），則上訴人所為，
究係實施醫藥分業前之醫師調劑行為？或屬製造偽藥犯行？應予調查究明。然原判決
於理由欄二｜(二)，僅引用自電腦網路網站列印出之「西藥製造業」一文，即謂乳糖屬
西藥製造業常用之「賦型劑」，並於事實欄認定上訴人事先將TRAMADOL與屬「賦形劑
」之乳糖，依比例混合後，交由陳憲宏代工製造成膠囊等情。但該所謂「西藥製造業
」一文，係記載為「賦型劑」，與中央主管機關行政院衛生署上開函文所載「賦形劑
」有別，且該文究係何人所著？有關乳糖屬常用之「賦型劑」，有何重要文獻依據？
僅依該文無從辨別（原審上更(三)卷第五十三頁至第五十五頁），又非公眾週知或法院
已顯著或為其職務上所已知之事實，毫無根據，似難遽予採信。況被查扣之膠囊，僅
混合乳糖乙節，既非如上揭行政院衛生署函文所稱「須經一複雜之製造過程」，且所
謂混合有乳糖，原判決祇依憑上訴人之自白，共犯陳憲宏、林錦泉似皆無所謂混合添
加乳糖之供述（偵查卷第五十七頁、第八十五頁、第九十六頁至第九十八頁，第一審
卷第一宗第九十二頁反面），查扣之膠囊，經法務部調查局鑑定結果，該檢驗通知書
上，亦僅記載含有TRAMADOL成分，既無上揭行政院衛生署函所附舒敏膠囊所含十五種
賦形劑成分，亦無原判決所認定之乳糖賦形劑成分（第一審卷第一宗第一八○頁）。
從而此部分實情如何？真相仍欠明瞭，遽行判決，則依法應於審判期日調查之證據未
予調查之違法瑕疵猶然存在，且有判決理由不備之違誤。以上，或為上訴意旨所指摘
，或為本院得依職權調查之事項，應認原判決仍有發回更審之原因。原判決理由欄五
說明不另為無罪諭知部分，基於審判不可分之原則，應一併予以發回，附此明。
據上論結，應依刑事訴訟法第三百九十七條、第四百零一條，判決如主文。
中      華      民      國    九十一    年      一      月    三十一    日
                              最高法院刑事第一庭
                                  審判長法官  施  文  仁
                                        法官  張  淳  淙
                                        法官  林  永  茂
                                        法官  蕭  仰  歸
                                        法官  洪  佳  濱
      右正本證明與原本無異
                                              書  記  官
中      華      民      國    九十一    年      二      月      五      日
